臺灣高等法院臺中分院刑事判決　　　　　　　　　　九十一年度上易字第五九六號
　　上　訴　人　臺灣台中地方法院檢察署檢察官
　　被　　　告　壬○○○
右上訴人因被告詐欺案件，不服臺灣臺中地方法院九十年度易字第三二八九號中華民
國九十一年一月二十二日第一審判決（起訴案號：臺灣臺中地方法院檢察署九十年度
調偵字第一六○、一六八號，移送併辦案號：同署九十年度偵字第二○○六四號），
提起上訴，本院判決如左：
      主  文
原判決撤銷。
壬○○○商業負責人，以明知為不實之事項，而填製會計憑證，處有期徒刑柒月。
      事  實
一、壬○○○係台中縣豐原市○○路六九五巷二四號六樓之一暐璿企業有限公司（以
    下簡稱為暐璿公司）之負責人，亦為商業會計法所稱之商業負責人，同時為從事
    業務之人，負有據實製作各類會計憑證之義務。壬○○○明知其所經營之暐璿公
    司與己○○所營之兆陽企業有限公司（以下簡稱為兆陽公司）有業務往來，但與
    林文水所經營之松竺精密工業有限公司（以下簡稱為松竺公司）則無業務往來，
    且明知暐璿公司於民國（下同）八十九年一月三十一日與中華商業銀行股份有限
    公司（以下簡稱為中華銀行）所締結之放款契約（應收客票貸款專用），雖約定
    暐璿公司可持該公司之應收票據，在票面金額八成（計至百位數）之範圍內，且
    在新台幣（下同）五百萬元之額度內，向中華銀行辦理票貼借貸，但上開應收客
    票應係基於發票人與暐璿公司之間，因有商品之銷售、出租或提供服務等交易而
    簽發，詎壬○○○於八十九年三月間，因己○○之配偶戊○○持松竺公司所簽發
    、八十九年六月十四日期、以台中商業銀行烏日分行為付款人、面額為新台幣（
    下同）五十六萬零七百元之支票一紙（上開支票係己○○以支票向林文水換得）
    委託代為貼現，明知己○○所營之兆陽公司均已周轉困難，竟意圖為自己與己○○不法之所有（此部分並有概括犯意），先囑託不知情之已成年會計辛○○，在
    台中縣神岡鄉○○路一一一之四號即暐璿公司之工廠內，同時填具日期為：八十
    九年三月二十八日、品名為：泡殼隔板、凹板、銷售金額：二十二萬七千九百五
    十五元、營業稅：一萬一千三百九十八元、總計：二十三萬九千三百五十三元，
    及日期為：八十九年三月二十九日、品名為：凹板模刀、電熱隔板、銷售金額：
    三十萬六千零八十元、營業稅：一萬五千三百零四元、總計：三十二萬一千三百
    八十四元，其買受人均為松竺公司之不實內容統一發票二紙，旋由壬○○○於八
    十九年四月一日持上開二張內容不實之統一發票及前開支票，前往中華銀行豐原
    分行辦理貼現而持以行使，致使中華銀行豐原分行誤以為壬○○○所持上開支票
    ，係暐璿公司與松竺公司因有上開商品之銷售而簽發，符合應收票據貼現之要件
    ，乃陷於錯誤，而將上開支票八成即四十四萬八千五百元之金錢交付給壬○○○
    ，足生損害於中華銀行及松竺公司。壬○○○取得款項之後，隨即將上開現金交
    由戊○○轉交己○○收受。惟因暐璿公司與兆陽公司不久均因經營不善而倒閉，
    無法清償上開借款，中華銀行乃依據票據法律關係向松竺公司求償。
二、又壬○○○曾於八十八年十月十日，以其配偶游善億之名義，自任會首，而招攬
    其會期自八十八年十月十日起至九十年一月十日止、會員（含會首）共計十六人
    次、每會每月金額五萬元、採內標制、且於每月十日晚上八時在台中縣神岡鄉○○路一一一之四號暐璿公司工廠內開標之民間互助會一會。會員除自任會首之壬○○○之外，尚有乙○○（參加二會）、己○○、吳在仁、周春富、子○○（即
    賴姐）、白英文（係石素柳以其配偶白英文之名義參加）、庚○○、蔡宏明、陳
    淑美、丙○○、戊○○、高秀美（後因故退出互助會，而由辛○○與壬○○○頂
    替）、癸○○、及張月霞等人。其中，除第一會期（即八十八年十月十日）係由
    自任會首之壬○○○取得互助會款之外，其餘第二會期（即八十八年十一月十日
    ）、第三會期（即八十八年十二月十日）、第四會期（即八十九年一月十日）、
    第五會期（即八十九年二月十日）、第六會期（即八十九年三月十日）、及第七
    會期（即八十九年四月十日），依序分別係由己○○、癸○○、周春富、乙○○
    、戊○○、辛○○與壬○○○得標。詎至八十九年五月間，壬○○○因其經濟已
    陷於困難，竟延承上開意圖為自己不法所有之概括犯意，而連續於第八會期（即
    八十九年五月十日）及第九會期（即八十九年六月十日）開標時，乘會員未注意
    開標過程，即在未偽造他人標單之情形下，以電話或口頭向庚○○、丙○○等其
    餘九名之活會會員佯稱係由子○○、或乙○○、或丙○○、或蔡宏明等會員（說
  法因人而異）分別於第八會期以八千元，及於第九會期以八千二百元得標，致使
    庚○○、丙○○等九名尚屬活會之互助會員均因此而陷於錯誤，乃於上開會期開
    標之後，或以電匯方式，或以當面交付（現金或支票）方式，將第八期之互助會
    款四萬二千元、及第九期之互助會款四萬一千八百元先後交付給壬○○○，壬○○○因而分別於上開第八與第九互助會期後，連續向庚○○、丙○○等其餘九名
    尚屬活會之互助會員依序詐取三十七萬八千元、及三十七萬六千二百元得逞。嗣
    因互助會員陳淑美原欲標下八十九年六月份之互助會未能如願，壬○○○向其告
    知是由丙○○得標，但日後陳淑美向丙○○查詢，丙○○告知其未得標，庚○○
    、丙○○等活會會員發覺有異，經過查證之後，才悉壬○○○上開犯行。
三、案經台中縣警察局豐原分局移送、及由被害人丁○○、以及被害人丙○○、庚○○（委由杜立兆律師）訴請台灣台中地方法院檢察署檢察官偵查起訴，及由告訴
    人廖清宗訴由台中市警察局第五分局報由台灣台中地方法院檢察署檢察官移請台
    灣台中地方法院併案審理。
      理  由
一、訊據本案被告壬○○○（以下簡稱為被告）雖坦承伊確為暐璿公司之負責人，且
    有於八十九年四月一日，持上開二張統一發票及前開支票，前往中華銀行豐原分
    行辦理貼現而取得上開支票八成即四十四萬八千五百元之金錢交由戊○○轉交給
    己○○收受。亦坦承伊確有於前開時、地，以伊配偶游善億之名義，自任會首，
    而招攬上開互助會，且承認上開互助會除第一會期係由伊取得互助會款之外，其
    餘第二、三、四、五、六、七會期，依序分別係由會員己○○、癸○○、周春富
    、乙○○、戊○○、辛○○與伊得標。惟被告仍矢口否認有何犯罪情事，並辯稱
    ：伊係因為己○○向伊訂貨時，有告知部分貨品係松竺公司所訂購，才向己○○
    之配偶戊○○收受上開支票，再囑託會計辛○○開具統一發票二紙，持向中華銀
    行豐原分行辦理票貼借貸，又伊所招募之上開互助會，第八會期係由會員子○○
    得標，第九會期則係因為公司經濟困難才先為挪用，並無冒標之詐欺故意，應不
    為罪等情。
二、然查：（一）本案被告確有於八十九年四月一日，持上開二張統一發票及前開支
    票，前往中華銀行豐原分行辦理貼現而取得上開支票八成即四十四萬八千五百元
    之金錢，上情除據被告坦白承認之外，並有統一發票二紙及支票一紙附卷可證，
    足見被告此部分之自白確與事實相符。上情自堪認定。（二）又中華銀行應收客
    票授信處理辦法第三條已規定：「向本行申請授信之應收客票，應以基於商品之
    銷售、出租或提供服務等交易而產生之遠期票據為限」，此有上開應收客票授信
    處理辦法在卷可稽（見九十年度偵字第二００六四號偵查卷第五三頁）。證人即
    中華銀行豐原分行從事放款工作之辦事員魏世育於檢察官偵訊時，亦證稱：伊等
    是依據中華銀行應收客票授信處理辦法第八條之規定，與暐璿公司締結若要貼現
    ，必須發票人與持票人有交易行為，且交易行為必須實際上有，也不可以跳開發
    票，認定有無實際交易是以統一發票為準．．．等詞（見九十年度偵字第二００
    六四號偵查卷第四五頁背面至第四六頁背面筆錄），且觀之被告與中華銀行締結
    之放款借據（應收客票貸款專用）第五條第一項所約定：「借用人願隨時接受貴
    行對受（授）信用途之監督、業務財務之稽核、擔保品之檢查、監督及有關帳簿
    、報表（包括關係企業之綜合財務表）、單據、文件之查閱。貴行認為必要時，
    並得要求借用人按期填送上開徵信資料，或提供經貴行認可會計師簽證之會計財
    務報表，及洽請該簽證會計師提供工作底稿，如貴行認為借用人送交貴行之財務
    報表或其他文件有虛偽不實之處，一經貴行通知，即視為違約，但貴行並無監督
    、稽核、檢查、監管及查閱之義務．．．．」等語，亦已明白約定被告之財務狀
    況需保持健全，且隨時接受中華銀行之財務稽核不得拒絕，如財務報表或其他文
    件有虛偽不實，即應負擔違約責任。顯見被告依約不得以不實之統一發票、及非
    暐璿公司之應收票據，向中華銀行票貼借款，其情甚明。（三）再本案告訴人林
    文水所經營之松竺公司雖與己○○所經營之兆陽公司有業務往來，但與被告所經
    營之暐璿公司則無業務往來，告訴人林文水係因己○○向其告知銀行需要業績，
    信用好，借貸或貼現比較容易，其才將包含上開支票之八張支票與己○○互換支
    票，上情業據告訴人林文水於偵查中指述甚明（見九十年度偵字第二○○六四號
    偵卷第四四、四五頁）。被告除於偵查中，坦承：其與銀行之間有約定，需有真
    的交易行為才可票貼，其與松竺公司確沒有交易等語（見九十年度偵字第二○○
    六四號偵查卷宗第三九、四十頁）之外，其於警訊時，更坦承：係受己○○之囑
    託，代為貼現之情（見九十年度他字第一二四三號偵查卷宗第三頁）。且如己○○所經營之兆陽公司有向被告所經營之暐璿公司訂購統一發票所示物品，理應由
    己○○簽發支票或交付客票給被告，而松竺公司所簽發之上開支票如係因此而交
    付，此張支票即應由被告取得，被告豈會在持往辦理辦理票貼之後，將票款囀交
    給己○○？顯見被告所經營之暐璿公司與己○○所經營之兆陽公司，於統一發票
    所記載之時間，並無統一發票所記載之商品交易，另被告所經營之暐璿公司與本
    案告訴人林文水所經營之松竺公司亦無上開商品交易，上開支票並非暐璿公司之
    應收客票，前開二紙統一發票之填載亦有不實，被告係因受己○○之託，才於八
    十九年四月一日持上開二張內容不實之統一發票及前開支票，前往中華銀行辦理
    貼現而持以行使票貼借貸，其情甚明。被告辯稱：伊係因為己○○向伊訂貨時，
    有告知部分貨品係松竺公司所訂購，才向己○○之配偶戊○○收受上開支票，再
    囑託會計辛○○開具統一發票二紙，持向中華銀行豐原分行辦理票貼借貸云云，
    顯非可信。再從被告囑託會計辛○○配合支票之金額開具不實之統一發票二紙之
    後，才持向中華銀行辦理票貼借貸之行為，亦可證明被告對暐璿公司與中華銀行
    之間關於應收票據之票貼借貸約定，並無不明之情事。被告既知悉其情，且依據
    法務部票據信用資訊連結作業查詢明細表顯示，己○○自八十九年四月五日起，
    其先前簽發而到期之支票即大量退票而被銀行拒絕往來，全部退票金額在三千三
    百萬元以上（見九十年度偵字第二○○六四號偵查卷宗第十二、十八頁），顯見
    被告在八十九年四月一日持上開支票前往中華銀行豐原分行辦理票貼借貸之時，
    己○○所營之兆陽公司已陷於周轉困難之情事。詎被告在此情形，且明知持向中
    華銀行豐原分行辦理票貼借貸之統一發票記載係屬虛偽不實，支票亦非暐璿公司
    之應收票據，竟仍違反其與中華銀行豐原分行之約定，而持以向中華銀行豐原分
    行辦理票貼借貸，則被告有意圖為自己與己○○不法之所有，向中華銀行豐原分
    行施用詐術，使中華銀行豐原分行因此陷於錯誤，誤認松竺公司與被告所經營之
    暐璿公司有正常交易往來，致准予貸借，並交付票款八成即四十四萬八千五百元
    之金錢給壬○○○，足生損害於中華銀行及松竺公司，其事證甚為明確，被告此
    部分之犯行堪以認定。
三、再查：（一）本案被告所招攬之上開互助會，其會期係自八十八年十月十日起至
    九十年一月十日止，會員（含會首）共計十六人次，每會每月金額五萬元，採內
    標制，且於每月十日晚上八時在台中縣神岡鄉○○路一一一之四號暐璿公司工廠
    內開標，會員除自任會首之壬○○○之外，尚有乙○○（參加二會）、己○○、
    吳在仁、周春富、子○○（即賴姐）、白英文（係石素柳以其配偶白英文之名義
    參加）、庚○○、蔡宏明、陳淑美、丙○○、戊○○、高秀美（後因故退出互助
    會，而由辛○○與壬○○○頂替）、癸○○、及張月霞等人，此係被告所是認之
    事實，並有互助會單一紙附卷可稽。又上開互助會除第一會期係由被告本於會首
    之地位取得互助會款之外，其餘第二、三、四、五、六、七會期，依序分別係由
    會員己○○、癸○○、周春富、乙○○、戊○○、辛○○與被告得標，此亦係被
    告所是認之事實，且經證人葉廖美玉（即癸○○之配偶）與辛○○等人證實，告
    訴人庚○○、丙○○二人於本院訊問時，亦陳稱：並無證據可以證明被告有在上
    開互助會期冒標（見本院卷宗第七八頁）。是除上開已經標取互助會款之會員之
    外，其餘尚有庚○○、丙○○等九人次之活會會員，應堪認定。（二）又本案被
    告於八十九年五月十日之第八會期，及在八十九年六月十日之第九會期，係向互
    助會員告知其得標金額依序分別為八千元、及八千二百元，上情業據以白英文之
    名義參加互助會之被害人石素柳於偵查中指述明確（見九十年度調偵字第一六○
    號偵查卷宗第五○頁），並提出其記載各互助會期得標金額之互助會單影本一紙
    為證（見同上偵查卷宗第五四頁）。被告於本院訊問時，亦坦承被害人石素柳之
    上開指述無誤。上情自堪認定。又就上開八十九年六月十日第九會期之互助會，
    被告於本院訊問時，始終無法供述此會期係由何一互助會員得標。其於偵查中，
    更坦承八十九年六月十日期之互助會係由其自己標走（見九十年度偵緝字第四○
    號偵查卷宗第五○頁）。惟被告已非活會會員，其有冒標此會，自無可疑。至於
    八十九年五月十日之第八會期，被告於本院訊問時，雖供稱此會係由會員子○○
    得標，但經本院傳訊，子○○已堅詞否認有此得標事實（見本院卷宗第七二頁）
    ，堪證被告此部分所辯不實。如再參酌被害人陳淑美、子○○、石素柳、及告訴
    人庚○○、丙○○等人於偵、審中之指述，被告確有在上開二互助會期，乘會員
    未注意開標過程，即在未偽造他人標單之情形下，以電話或口頭向庚○○、丙○○等其餘九名之活會會員佯稱係由子○○、或乙○○、或丙○○、或蔡宏明等會
    員（說法因人而異）分別於第八會期以八千元，於第九會期以八千二百元得標，
    應堪認定。（三）復經本院訊問，被告既坦承八十九年五月十日之第八互助會期
    ，其不記得有何活會會員未繳納互助會款（見本院卷宗第七三頁），則被告有以
    上開詐術，向告訴人庚○○、丙○○等九名尚屬活會之互助會員行騙，使其等均
    因此而陷於錯誤，乃於上開會期開標之後，或以電匯方式，或以當面交付方式，
    將該次互助會期之互助會款各四萬二千元交付給被告，使被告向庚○○、丙○○
    等九名尚屬活會之互助會員共計詐得三十七萬八千元，上情應堪認定。另在八十
    九年六月十日之第九互助會期方面，被告於偵查中，雖辯稱此會未向尚屬活會之
    丙○○收取互助會款，其餘均有收取云云（見九十年度調偵字第一六○號偵查卷
    宗第四二頁）。惟告訴人丙○○確有繳納該期之互助會款，業據其指述甚明。再
    觀之告訴人丙○○所提出之支票及退票理由單明細表，其最早之退票日期即八十
    九年六月二十日，經核係在約定繳納會款日（即開標日後五日內，應為六月十五
    日前，觀互助會簿記載可明）之後，足見告訴人丙○○繳納上開會款之時，其支
    票尚未跳票，被告自無可能不收取告訴人丙○○以支票繳納之互助會款。被告於
    原審法院以：伊在該次會期之前，即跳告訴人丙○○之支票，不可能再向她收取
    會款等情詞置辯，尚非可信。嗣在本院訊問與審理時，被告亦未再否認有向告訴
    人丙○○收取此次互助會款之事實。參酌上情，被告於此次互助會期亦有以上開
    詐術，向告訴人庚○○、丙○○等九名尚屬活會之互助會員行騙，使其等均因此
    而陷於錯誤，乃於上開會期開標之後，或以電匯方式，或以當面交付方式，將該
    次互助會期之互助會款各四萬一千八百元交付給被告，使被告向庚○○、丙○○
    等九名尚屬活會之互助會員共計詐得三十七萬六千二百元，上情亦堪以認定。
四、按統一發票係商業會計法所列，屬商業會計憑證之一種，最高法院著有八十七年
    度台非字第三八九號判決可資參照。被告身為暐璿公司之負責人，有卷附營利事
    業登記證可據，自係商業會計法所稱之商業負責人，同時為從事業務之人，負有
    據實製作各類會計憑證之義務。是被告囑託不知情之已成年會計徐琡瑛填載虛偽
    不實統一發票，持向銀行貼現行使貸得票據面額八成款項，係犯商業會計法第七
    十一條第一款填載不實會計憑證罪及刑法第三百三十九條第一項詐欺取財罪。至
    於被告另向前開互助會員詐騙互助會款部分，則係犯刑法第三百三十九條第一項
    詐欺取財罪。其於同一互助會期，以一詐欺行為同時向九名活會之會員行騙，係
    一行為觸犯數罪名之想像競合犯，依照刑法第五十五條之規定，仍應醫詐欺取財
    一罪論處。至於被告利用不知情之會計填載不實會計憑證部分，為間接正犯。次
    查，被告前開三次詐欺取財之犯行，其犯罪時間緊接，所犯構成要件復相同，顯
    係基於概括犯意反覆為之，為連續犯，應依刑法第五十六條連續犯之規定，仍依
    詐欺取財一罪論處。此部分所犯與被告另犯之填載不實會計憑證罪，其間具有方
    法結果之牽連關係，應依刑法第五十五條之規定，從一重依填載不實會計憑證罪
    處斷。因被告上開所犯有牽連犯之裁判上一罪關係，故被告填載不實會計憑證向
    中華銀行詐欺取財部分，雖未經起訴，仍為起訴效力所及，本院自應併予審判。
    又統一發票係會計憑證，亦係被告業務上作成之文書，被告填載不實會計憑證之
    行為，雖亦同時構成業務上登載不實罪，惟此乃法規競合，依特別法優於普通法
    ，重法優於輕法之法則，應擇一適用屬特別法及重法之商業會計法第七十一條第
    一款之填載不實會計憑證罪處斷，併此敘明。
五、本件公訴人之公訴意旨雖另以：被告於八十九年五月下旬，以其所經營暐璿公司
    須購買機械為由，另向告訴人李金城借款八十一萬元，並簽發附表編號一至編號
    三合計八十一萬元支票以為借款之憑據，並簽發附表編號四至編號五合計四萬八
    千七百元以為利息之給付，致使告訴人李金城信以為真，遂將款項如數交付與被
    告，因認被告此部分所為，亦涉犯刑法詐欺取財之罪嫌云云。惟被告雖坦承確有
    上開借貸行為，但仍堅詞否認有向告訴人李金城詐取財物之主觀犯意，並辯稱：
    伊雖自八十九年三月開始被己○○拖累，但仍想辦法渡過難關，因伊向告訴人李
    金城借貸業已有七、八年，才又向告訴人李金城借貸，並簽發三個月後到期之支
    票以為支付，伊並非在支票遭拒絕往來後，才向告訴人李金城借貸，且附表編號
    一至編號三之支票，亦非在同一時間因借貸而簽發，上開支票之票號並不連號，
    顯係出自不同之支票簿，又伊向告訴人李金城借款是用來付機器款項，並非蓄意
    詐欺，應不為罪等情。經查：本案告訴人李金城持有被告所簽發如附表編號一至
    編號三所示支票三紙遭退票之事實，雖為被告所不否認，然被告向告訴人李金城
    借貸並非首次，此係告訴人李金城所是認之事實。且據證人即告訴人李金城之子
    李明芳到庭證稱：伊與被告及其夫均是朋友關係，被告向其父借貸約有五年之期
    間，每次均一、二十萬元，都有還，之後，被告都改成支票兌現後，翌日立刻又
    前來借款，直到最後，被告說財務有困難，向伊父親借錢，伊有勸父親不要再借
    她了，但父親都心軟又借她，如附表編號一、二所示支票都是換票之結果，只有
    編號三之支票才是新借貸，並交付三個月到期之該紙支票等詞綦詳。且告訴人李
    金城於原審法院審理時，亦一再陳稱：被告明知經濟狀況不佳，仍向伊借用四十
    萬元，實可惡至極，因為她當時聲淚俱下，苦苦哀求，只好借她，當時伊也有前
    往被告所營工廠探查，確實有一台新機器，且工廠也正常營運等節。足見被告與
    告訴人李金城有長期之借貸關係，如附表編號一、二所示支票並非於各該發票日
    前三個月左右，被告再度向告訴人李金城借貸款項，而係先前借貸關係之以票換
    票結果，被告並非重新另取得一筆財物，僅係延長被告償還借貸及票據債務之時
    間，原有債務關係並不改變，難認告訴人李金城持有該等票據屆期提示無法兌現
    ，而遽認被告於初始借貸之初即有詐欺犯意。再者，證人李明芳見被告經濟狀況
    不佳時，曾規勸告訴人李金城勿再借貸與被告，告訴人李金城不忍見被告苦苦哀
    求只得允諾貸予如附表編號三所示支票面額四十萬元，告訴人李金城並曾前往被
    告所營廠址查看確實有機器，且工廠照常營運等情，顯見被告此次向告訴人李金
    城借貸與向來借貸方式並無何不同之處，被告亦確實向告訴人李金城表明經濟困
    難，希望再度借貸支付新機器之價款，用以渡過難關之情，並未掩飾其經濟不佳
    之窘境。況且，被告所營暐璿公司設於亞太商業銀行豐原分行之支票存款戶，係
    於八十六年九月二十六日開戶，於八十九年六月十五日首次退票，八十九年七月
    十四日拒絕往來，退票後皆無辦理註銷或註記，有該行九十年九月四日（九０）
    亞豐字第二三一號函文附於偵查卷（九十年度調偵字第一六０號第六二頁）可明
    ，足見被告於交付附表編號三支票與告訴人李金城時，係在九十年六月二十六日
    左右，彼時雖有退票紀錄，但尚未被列為拒絕往來戶，而以商場建立信譽及維持
    優良商譽誠屬不易，一旦建立具有口碑之商譽，亦絕非輕言放棄，是被告在其所
    有票據尚未遭拒絕往來之際，努力想挽回而再度向告訴人李金城借款，且借貸過
  程又與先前借貸模式無何差異，自難認被告有何施用詐術致陷告訴人李金城於錯
    誤，致貸與現款之理。綜合上情，公訴人指訴被告此部分詐欺之犯罪事實，其犯
    罪嫌疑尚有有不足。惟因公訴人認此部分與被告前開詐欺罪部分，有連續犯之裁
    判上一罪關係，爰不就此另為被告無罪之諭知，併此敘明。
六、再公訴人移送併辦部分，雖另以：己○○明知所經營之兆陽公司早已陷於經濟困
    難，竟意圖不法利益，於八十九年七月間前往告訴人廖清宗所營喬益企業社佯請
    代工，致告訴人廖清宗陷於錯誤，並依約趕工按期出貨給己○○所指定之廠家，
    己○○則交付兆陽公司所簽發面額四十萬元、發票日八十九年八月十一日之支票
    一紙，以為支付，惟屆期提示竟遭退票，又己○○另持二張被告所簽發均以華南
    銀行豐原分行為付款人，其發票日分別為八十九年六月三十日、及八十九年七月
    三十一日，面額分別為三十八萬五千元、及四十二萬三千五百元之支票，向告訴
    人廖清宗調借八十萬八千五百元之現金，但支票屆期提示竟遭退票，因認被告上
    開所為，亦犯刑法之詐欺罪云云。惟被告矢口否認有此犯罪事實，並辯稱：伊與
    廖清宗並無生意往來，彼此亦不相識，己○○委託廖清宗代工，及向廖清宗借貸
    ，伊均不知情，亦未介入，應不為罪等情。經查：本案告訴人廖清宗於警、偵訊
    時，均僅指訴己○○委託其代工，而未訴及被告有參與此事。且己○○為支付代
    工報酬所簽發之支票，亦為己○○所經營之兆陽公司簽發之支票。此部分尚無任
    何證據足以證明被告有牽涉此事，自難遽認被告涉有此部分犯行。又己○○雖曾
    持二張被告所簽發之上開支票向告訴人廖清宗借貸，惟依據告訴人廖清宗之指訴
    ，向其調借現金之人亦係己○○，被告並未參與借貸之事。且被告所辯因與己○○所經營之兆陽公司互有生意往來，而互相持有遠期支票乙節，亦屬商業常情。
    在別無確切證據足以證明被告與己○○有共謀向告訴人廖清宗行騙之情形下，尚
    不能以己○○將生意往來所持有之被告遠期支票，向告訴人廖清宗調借現金，即
    認定被告必與己○○有共謀向告訴人廖清宗詐欺之犯意與行為。此部分同難認定
    被告有何詐欺之犯罪行為，其犯罪嫌疑尚有不足，應退由移案單位另為適當之處
    理。
七、又本案被告持不實統一發票另向稅捐機關申報稅賦部分，因納稅義務人仍為暐璿
    公司，縱使被告有以此不實方法逃漏稅捐之違反稅捐稽徵法第四十一條規定，其
    犯罪主體仍為暐璿公司，被告僅因同法第四十七條第一款規定代替該公司受徒刑
    之處罰，自與其前所犯填載不實會計憑證罪、詐欺罪間不具有牽連犯之關係，而
    應另行處罰。是上開部分亦應退回由檢察官續行偵辦，亦併此敘明。
八、原審判決就被告前開所犯，予以論罪科刑，固非無見，惟本案被告於八十九年五
    月十日之互助會期，確有乘會員未注意開標過程，而在未偽造他人標單之情形下
    ，以電話或口頭向庚○○、丙○○等九名活會會員佯稱有人以八千元得標，而向
    庚○○、丙○○等九名尚屬活會之互助會員每人各詐取四萬二千元（共詐取三十
    七萬八千元），原審判決誤認無此事實，尚有未合。且本案被告於本案所犯詐欺
    取財之犯行，其詐欺取得之金額在一百二十萬元以上，亦迄未能與告訴人達成民
    事和解，並賠償其等所受損害，原審量處有期徒刑六月，亦有失之過輕。是公訴
    人上訴指謫原審判決量刑過輕，為有理由，原審判決復有漏認被告上開犯罪事實
    之情事，自應由本院將原審判決撤銷，並予以改判。爰審酌被告之品行（前無犯
    罪紀錄）、犯罪手段、所生危害、及迄未與告訴人及其餘互助會員以及中華銀行
    與松竺公司達成和解等一切犯罪情狀，量處有其徒刑七月。
九、據上論斷，應依刑事訴訟法第三百六十九條第一項前段、第三百六十四條、第二
    百九十九條第一項前段、商業會計法第七十一條第一款，刑法第十一條前段、第
    三百三十九條第一項、第五十五條、罰金罰鍰提高標準條例第一條前段，判決如
    主文。
本案經檢察官甲○○到庭執行職務。
中        華        民        國  九 十 一  年     七     月　 三十一   日
                                  臺灣高等法院臺中分院刑事第三庭
                                        審判長法　官　陳　朱　貴
                                              法  官  胡  忠  文
                                              法  官　廖  柏  基
右正本證明與原本無異。
如不服本判決應於收受送達後十日內向本院提出上訴書狀，其未敘述上訴之理由者並
得於提起上訴後十日內向本院補提理由書（均須按他造當事人之人數附繕本）。
                                              書記官  詹  錫  朋
中        華  　    民        國  九 十 一  年     八     月    一 　   日
附錄論罪科刑法條
刑法第三百三十九條第一項：
意圖為自己或第三人不法之所有，以詐術使人將本人或第三人之物交付者，處五年以
下有期徒刑、拘役或科或併科一千元以下罰金。
商業會計法第七十一條第一款：
商業負責人、主辦及經辦會計人員或依法受託代他人處理會計事務之人員有左列情事
之一者，處五年以下有期徒刑、拘役或科或併科新台幣十五萬元以下罰金：
一、以明知為不實之事項，而填製會計憑證或記入帳冊者。
                                                                        Ｋ
附表：
┌──┬─────┬──────────┬────────┬──────┬─────┐
│編號│發  票  人│   付    款    人   │    金     額   │支 票 號 碼 │ 發 票 日 │
├──┼─────┼──────────┼────────┼──────┼─────┤
│ 一 │ 暐璿公司 │亞太商業銀行豐原分行│ 二  十  萬  元 │ AB0000000  │、９、│
├──┼─────┼──────────┼────────┼──────┼─────┤
│ 二 │ 同    右 │  同            右  │ 二 十 一 萬 元 │ AB0000000  │、９、│
├──┼─────┼──────────┼────────┼──────┼─────┤
│ 三 │ 同 右 │  同            右  │ 四  十  萬  元 │ AB0000000  │、９、│
├──┼─────┼──────────┼────────┼──────┼─────┤
│ 四 │ 同    右 │  同            右  │二萬九千五二十元│ AB0000000  │、７、│
├──┼─────┼──────────┼────────┼──────┼─────┤
│ 五 │ 同    右 │  同            右  │ 一萬九千二百元 │ AB0000000  │、８、５│
└──┴─────┴──────────┴────────┴──────┴─────┘
                                                      Ｋ
